臺灣高雄地方法院民事判決
110年度訴字第760號
原      告  林芊慧  
訴訟代理人  陳俊男  
被      告  范劉貴元
            范富美  
            范崇濂  
共      同
訴訟代理人  張清雄律師
            曾本懿律師
            陳宥廷律師
上列當事人間請求分割共有物事件，本院於民國111 年6 月7 日
言詞辯論終結，判決如下：
    主      文
兩造共有如附表一所示土地及建物之分割方法如下：㈠前述土地
及建物均分歸被告按如附表二「分割後應有部分」所示比例保持
共有；㈡被告應分別補償原告如附表三所示之金額。
訴訟費用由兩造按如附表二「分割前應有部分」所示之比例負擔
。
    事實及理由
一、原告主張：兩造按如附表二「分割前應有部分」欄所示持分
    分別共有如附表一所示之土地（下稱系爭土地）及建物（下
    稱系爭房屋，並與系爭土地合稱系爭房地），依使用目的無
    不能分割之情形，兩造就系爭房地亦無分管契約或不分割協
    議，因兩造無法協議分割，故請求分割系爭房地；又系爭房
    地僅單一出入口，使用上具有不可分性，倘經原物分割，各
    共有人將無法利用分得部分。為此，爰依民法第823 條第1 
    項、第824 條第2 項等規定訴請以變價方式分割系爭房地等
    語，並聲明：請准兩造共有之系爭房地變價分割，所得價金
    按兩造應有部分比例分配。
二、被告均則以：系爭房地為兩造所共有，應有部分各4分之1，
    共有人間並無分管契約或不分割協議，然系爭房屋為透天建
    築，現由被告范劉貴元、范崇濂居住，各樓層並無獨立出入
    口，使用目的上難以分割；又系爭房地原由被告與訴外人范
    天立共有，原告以低價向范天立購買其應有部分後，並未通
    知被告行使優先購買權，隨即向被告請求分割系爭房地，原
    告所為顯以損害被告為其主要目的，有權利濫用之嫌而與民
    法第148 條第1 項規定相違，因此請求將系爭房地分由被告
    三人共有，再以價金補償原告等語資為抗辯。並聲明：原告
    之訴駁回。
三、兩造不爭執事項：
  ㈠系爭房地為兩造所共有，應有部分各4 分之1 。
  ㈡系爭房地並無因物之使用目的不能分割或訂有不分割協議之
　　情事，亦無訂立分管契約。
  ㈢系爭房地目前由范劉貴元、范崇濂使用，而系爭建物為5 層
　　樓鋼筋混凝土造建築，且僅單一出入口。
  ㈣高雄市○○區○○段○○段00000 地號土地位於同段同小段
　　948 地號土地旁，且係停車空地，其上搭建一個車棚。
四、本件爭點為：系爭房地之適當分割方法為何？應否命金錢補
    償？以若干為適當？茲分述本院得心證之理由如下：
  ㈠按各共有人，除法令另有規定外，得隨時請求分割共有物，
    但因物之使用目的不能分割或契約訂有不分割之期限者，不
    在此限，民法第823 條第1 項定有明文。準此，共有物依其
    使用目的並非不能分割，又未有不分割之期約者，各共有人
    自得隨時請求分割。查系爭房地為兩造所共有，各共有人應
    有部分各4 分之1 ，且兩造就系爭房地未訂有不予分割之約
    定或期限，依系爭房地之使用目的，亦無不能分割之情事，
    均為兩造所不爭執，是以原告本於系爭房地共有人之地位，
    依前引規定訴請裁判分割系爭房地，係屬有據。
　㈡次按「共有物之分割，依共有人協議之方法行之。分割之方
    法不能協議決定，或於協議決定後因消滅時效完成經共有人
    拒絕履行者，法院得因任何共有人之請求，命為下列之分配
    ：一、以原物分配於各共有人。但各共有人均受原物之分配
    顯有困難者，得將原物分配於部分共有人。二、原物分配顯
    有困難時，得變賣共有物，以價金分配於各共有人；或以原
    物之一部分分配於各共有人，他部分變賣，以價金分配於各
    共有人。以原物為分配時，如共有人中有未受分配，或不能
    按其應有部分受分配者，得以金錢補償之。」，民法第824
    條第1、2、3項亦有明文。又分割共有物，究以原物分割或
    變價分配其價金，法院固有自由裁量之權，不受共有人主張
    之拘束，但仍應斟酌當事人之聲明、各共有人之利害關係、
    使用情形、共有物之性質、經濟效用及全體共有人利益等，
    公平裁量。若原則上認原物分配對全體或多數共有人有利，
    須先就原物分配，必於原物分配有困難者始予變賣，以價金
    分配於各共有人，且就原物分配時，如共有人中有不能按其
    應有部分受分配者，亦得以金錢補償之，並非僅有全部變賣
    一途。經查：
　⒈系爭房屋為5 層樓鋼筋混凝土造建築之獨棟透天房屋，僅有
    一樓大門可供出入之事實，為兩造所不爭執，並有建物登記
    謄本、現況照片存卷足佐（見本院雄司調卷第21、51頁，本
    院訴字卷第19頁），可見倘以系爭房屋原物分配予兩造，每
    人雖可分得1層樓以上空間，然而各層樓使用人均只能經由1
     樓大門出入通行，否則即須另行規劃獨立門廳或走道空間
    ，勢將降低系爭房屋使用效益，並使系爭土地上之法律關係
    趨於複雜，恐有害於分得原物之各共有人日常生活，復有減
    損系爭房地經濟價值之虞，且兩造提出之分割方案中亦不包
    括將系爭房地以原物分配予全體共有人，可見以原物分配予
    兩造顯有困難。本院斟酌上情，並考量系爭房地目前由范劉
    貴元、范崇濂使用，且觀之范劉貴元之個人基本資料（見本
    院雄司調卷第81頁），范劉貴元自101 年間即在系爭房屋設
    立戶籍，是系爭房地為與范劉貴元間有依存關係，倘貿然將
    系爭房地全部變價分割，恐影響其生活甚鉅，而范崇濂、范
    富美為范劉貴元之子女，范崇濂目前亦有使用系爭房屋，衡
    情其2 人立場應與范劉貴元一致；復參以被告提出之分割方
    案即為將系爭房地以原物分配予被告保持共有，再由被告以
    金錢補償原告（見本院訴字卷第28頁），原告亦曾同意上開
    方案（見本院訴字卷第97頁），僅係嗣後鑑價單位變更補償
    價金數額後，始再表示仍請求變價分割等語（見本院訴字卷
    第127 頁），足見如若補償價金數額適當，原告仍同意被告
    提出之分割方案；暨酌以系爭房地之使用現況、分割後之經
    濟效用、被告之居住需求、兩造意願，並兼顧全體共有人之
    利益等一切情事，認系爭房地以原物分配予被告按如附表二
    「分割後應有部分」欄所示持分保持共有，並由被告以金錢
    補償原告，應屬公平適當之分割方法，原告主張逕予變價分
    割，尚難認屬適當。　　
　⒉關於金錢補償之金額，經本院函請盧吉太建築師事務所以上
    開被告所提分割方案並鑑價目的為分割共有物，鑑定補償之
    價金若干，該事務所於111年1月20日以（111）吉估字第001
    號函暨所附鑑估報告書（下稱第一次鑑價報告）函覆本院，
    觀之第一次鑑價報告內容，其考量系爭土地之使用分區、系
    爭建物之構造及使用情形、屋齡、產權與權利關係、鄰近市
    場供需狀況、系爭建物所鄰街（巷）道寬度、土地臨街正面
    寬度、市場及學校等公共設施之接近性、大眾運輸條件、生
    活機能等因素後，認系爭土地之價值為29,681,156元、系爭
    建物之價值為1,783,904元，原告應有部分比例之價值則分
    別為7,420,289元、445,976元，合計7,866,265元，審諸盧
    吉太建築師事務所為司法院民事鑑定人參考民冊系統所列，
    參考之因素亦無不當之情形，以第一次鑑價報告所載上開金
    額作為計算被告應補償原告數額之依據，應屬合理，是被告
    應補償予原告之金額即如附表三所示。
　⒊至第一次鑑價報告函覆本院後，因被告對於鑑定標準暨鑑定
    價格是否有參考附近同類型不動產出售價格，抑或有其依據
    而為評估等節有疑，乃聲請函詢盧吉太建築師事務所說明並
    請該事務所提出所憑以鑑定之標準及依據之相關資料或證明
    過院參辦（見本院訴字卷第99至100 頁），嗣盧吉太建築師
    事務所於111 年3 月31日以（111）吉估字第005號函覆本院
    稱：該事務所參考不動產交易網案件，再依條件之不同，如
    土地公告現值、房屋折舊率等，計算出的結果，本次並將路
    段因素之係數調降等語（見本院訴字卷第105 頁），並變動
    系爭鑑定報告所載系爭房地之價值，先係於鑑定重要內容摘
    要記載系爭土地之價值為25,723,774元、系爭建物之價值為
    1,546,279元，原告應有部分比例之價值則分別為6,430,944
     元、386,570元，合計6,817,514元（下稱第二次鑑價摘要
    ，見本院訴字卷第111 頁）；後於鑑定價值部分又記載系爭
    土地之價值為23,332,140 元、系爭建物之價值為1,546,279
     元，原告應有部分比例之價值分別為5,833,035元、386,57
    0 元，合計6,219,605元（下稱第二次鑑價報告，見本院訴
    字卷第113 頁）；而盧吉太復以證人身分到庭證述：法院第
    二次來函後，我們又去復勘一次，那個地方很少有交易行為
    ，從這個標準來做，如果依照市場行情，沒有什麼可以依循
    ，我們就依地價因素，所以鑑價結果就不同，我們修正為第
    二次鑑價報告之內容，但第二次鑑價摘要記載有誤，應以庭
    呈之資料（指本院訴字卷第145至151頁之資料，其中將第二
    次鑑價摘要更正為如第二次鑑價報告所載金額）為準，而路
    段因素是考量市場行情，但市場因素很難拿捏，因為第二次
    只是再整理一下看的情形，依照市場活絡情形，地段生意的
    考量才作成第二次鑑價報告，第一次鑑價報告可能有高估，
    當時認為是很好的地段，所以地價因素有調高，第二次因為
    法院發函後，我們詳細審慎再去調整並去查實價登錄，發現
    這個地方交易不活絡，在地價有調整，土地價格的區段因素
    影響最大，交易價格很少有一定的標準，很難拿捏一坪是多
    少錢，本件因為交易不活絡所以降低地價因素等語在卷（見
    本院訴字卷第135 至137 頁）。本判決認為第二次鑑價報告
    並不可採，理由如下：
　⑴第一次鑑價報告係經本院詳予說明鑑定之目的與內容後，函
    請盧吉太建築師事務所進行鑑定後之結果，僅係被告就鑑定
    標準等事項有疑義，始再次發函請盧吉太建築師事務所說明
    而已，該次發函並未委請盧吉太建築師事務所應再次復勘或
    進行第二次鑑價程序（見本院訴字卷第101 頁函稿），詎盧
    吉太建築師事務所竟無視本院僅係請其就鑑定標準及參考依
    據提出說明暨相關資料或證明之函文意旨，自做主張自行為
    第二次鑑價，程序上已有疑義。
　⑵其次，盧吉太建築師事務所上開111 年3 月31日函文所附第
    二次鑑價摘要所載金額，竟與第二次鑑價報告所載金額相差
    59萬餘元，且與第一次鑑價報告均不相同，亦即在短短數月
　　、不到半年之時間內，盧吉太建築師事務所針對同一標的竟
    出現3 種不同之鑑價金額，前後混亂不堪之鑑價結果，已令
    人難以遽信。雖然證人盧吉太到庭已有說明第二次鑑價摘要
    未抽換，應以其當庭提出之資料即與第二次鑑價報告所載金
    額相同之鑑價摘要為準云云，但其仍未解釋第二次鑑價摘要
    為何如此記載、金額如何得出等節，且亦無損本院第二次發
    函後其自行所為之鑑價出現兩種金額之客觀事實，在在足徵
　　其第二次鑑價報告或摘要之憑信性有疑。
  ⑶又本院詢問證人盧吉太如若其自行所為之第二次鑑價將地段
    、交易活絡程度列入考量，始調降地價因素，則為何第一次
    鑑價時未將該等因素考慮在內？證人盧吉太亦僅稱：第一次
    鑑價可能高估，第二次我們詳細審慎再去調整，且去查實價
    登錄發現此處交易不活絡云云，其前揭證述內容，事實上仍
    未能合理說明前後考量因素有所差異之理由，尤其第一次鑑
    價報告中在「鄰近市場供需」項下載明「鑑估標的物所屬區
    段之成交行情簡表或訪談記錄」、「交易情形：普通」、「
    新建建物：第四種商業區，附近有新建物」、「售價與成交
    價之差距：約5～15％」、「地區未來發展潛力：合適住商用
    途」，另在「區域狀況概要」項下載明「勘估建物所臨街（
    巷）道寬度：二十公尺」、「土地臨街正面寬度：九公尺」
    、「市場及學校等公共設施之接近性：近有信義國小、新興
    區行政中心、五福國中、歷史建築逍遙園等」、「大眾運輸
    條件：標的物近捷運信義國小站、市區重要道路，捷運交通
    方便，生活機能方便」、「其他概述：生活機能尚稱方便」
    （見本院訴字卷第49頁），顯見第一次鑑價報告並非如盧吉
    太所述未將交易活絡程度或地段因素考量在內，第二次鑑價
    報告卻在重複考量這些因素之情形下調降金額，且第一次與
    第二次鑑價報告期間，高雄市新興區之房市行情未有大幅度
    之波動，至少沒有到在數月間之價值就減少164 萬餘元之程
    度（第一次鑑價報告原告持分之價值7,866,265 元，與第二
    次鑑價報告原告持分之價值6,219,605 元，相差約164萬餘
    元），證人盧吉太或盧吉太建築師事務所復未能就第二次鑑
    價報告提出合理說明，自難認第二次鑑價報告或摘要為可採
    。
  ⑷再參酌原告所提出與系爭房地接近之高雄市新興區六合一路
    上之房地實價登錄資料（見本院訴字卷第153 至185 頁），
    六合一路170 號之土地19.06坪、建物共91.90坪，屋齡約33
    年（指至後述交易時點為止，下同），於104 年3 月之交易
    價格為1,800萬元；六合一路172 號之土地30.55坪、建物共
    134.90坪，屋齡約37年，於108 年11月之交易價格為2,850
    萬元；六合一路171 號之土地24.5 坪、建物共58.96坪，屋
    齡約43年，於108 年7 月之交易價格為2,880萬元；六合一
    路137 號之土地29.34坪、建物共95.97坪，屋齡約44年，於
    108 年12月之交易價格為3,998萬元；六合一路114 號之土
    地22.69坪、建物共88.09坪，屋齡約45年，於107 年10月之
    交易價格為2,300萬元；六合一路71號之土地22.99坪、建物
    共98.95坪，屋齡約31年，於102 年6 月之交易價格為2,200
    萬元；六合一路39之1 號之土地33.58坪、建物共108.25坪
    ，屋齡約34年，於108 年9 月之交易價格為3,400萬元；六
    合一路4 之1 號之土地25.11坪、建物共105.63坪，屋齡約4
    0年，於109 年12月之交易價格為2,900萬元。而系爭房屋依
    建物登記謄本所載，建築完成日期為69年11月5 日，面積為
    394.85平方公尺，系爭土地依土地登記謄本所載面積共109 
    平方公尺，換算後系爭土地約為32.97坪、系爭房屋約為119
    .44坪，屋齡約41年；若擇上開房地中交易日期較接近現在
    之資料比對，亦即以六合一路4 之1 號房地於109 年12月交
    易紀錄來看，土地加建物每坪約為22萬餘元（計算式：2,90
    0 萬元÷【25.11坪＋105.63坪】＝221,814元），以此計算系
    爭房地價值約為3,350 萬餘元，乘以原告持分比例結果約為
    838 萬餘元，再加上屋齡之差異等因素，事實上第一次鑑價
    報告之金額應較符合該地點附近之交易行情。
  ⑸從而，本判決乃認第二次鑑價報告或摘要並不可採，仍以第
    一次鑑價報告作為被告應補償原告之金額標準較為適當。
五、綜上所述，原告依民法第823 條第1 項及第824 條第2 項規
    定求予裁判分割系爭房地為有理由，並以將系爭房地原物全
    部分歸被告按如附表二「分割後應有部分」欄所示持分保持
    共有，被告則各應給付原告如附表三所示補償金額，為適當
    之分割方法。
六、末按因共有物分割事件涉訟，由敗訴當事人負擔訴訟費用顯
    失公平者，法院得酌量情形，命勝訴之當事人負擔其一部，
    民事訴訟法第80條之1 定有明文。查分割共有物之訴，核其
    性質為形式之形成訴訟，兩造本可互換地位，由任一共有人
    起訴請求分割，均無不可，實質上並無所謂何造勝訴敗訴之
    問題，是原告訴請分割雖屬有據，然被告應訴乃法律規定所
    不得不然，其所為抗辯自為伸張或防衛權利所必要，故本件
    訴訟費用仍應由兩造分別按其原應有部分比例負擔，爰判決
    如主文第2 項所示。
七、據上論結，原告之訴為有理由，依民事訴訟法第80條之1 ，
    判決如主文。　　
中　　華　　民　　國　　111 　年　　6 　　月　　30　　日
                   民事第四庭   法　官　王宗羿
以上正本係照原本作成。
如對本判決上訴，須於判決送達後20日內向本院提出上訴狀。如
委任律師提起上訴者，應一併繳納上訴審裁判費。
中　　華　　民　　國　　111 　年　　7 　　月　　1 　　日
                                書記官  陳仙宜
附表一：
編號 不  動  產  地  號  及  建  號  1 高雄市○○區○○段○○段000 ○0 ○000 地號土地  2 高雄市○○區○○段○○段0000○號建物即門牌號碼高雄市○○區○○○路00○0號房屋 

附表二：
共有人 分割前應有部分 分割後應有部分 林芊慧    1/4    0 范劉貴元    1/4   1/3 范富美    1/4   1/3 范崇濂    1/4   1/3 

附表三：
應付補償人 應付補償金額（新臺幣） 范劉貴元 2,622,088元（計算式：7,866,265元×1/3 ＝2,622,088 元，元以下四捨五入） 范富美 2,622,088元（計算式：7,866,265元×1/3 ＝2,622,088 元，元以下四捨五入） 范崇濂 2,622,088元（計算式：7,866,265元×1/3 ＝2,622,088 元，元以下四捨五入）